【裁判字號】    90,訴,581
【裁判日期】    900725
【裁判案由】    損害賠償
【裁判全文】
臺灣臺北地方法院民事判決  九十年度訴字第五八一號
    原      告  甲○○
    被      告  吳亞庭即乙○○.
                        住台北市○○○路○段八三號五樓之五
                丙○○  住台北市○○區○○街八二號
    右  一  人
    訴訟代理人  楊川上  律師
右當事人間請求損害賠償事件，本院判決如左：
    主    文
被告乙○○應給付原告新台幣貳拾萬元及自民國九十年五月四日起至清償日止，按週
年利率百分之五計算之利息。
原告其餘之訴駁回。
訴訟費用由被告乙○○負擔五分之一，餘由原告負擔。
本判決於原告以新台幣陸萬陸仟元供擔保後，得假執行。
原告其假執行之聲請駁回。
    事    實
一、原告方面：
    (一)聲明：
      １被告應連帶給付原告新台幣（下同）壹佰萬元，及自起訴狀繕本送達之翌日
        起至清償日止，按年息百分之五計算之利息。
      ２願供擔保，請准宣告假執行。
    (二)陳述：
      １原告甲○○與被告乙○○（已於八十九年五月廿六日改名，本案仍稱之為乙
        ○○）於八十六年一月十八日結婚，婚後乙○○即無故離家，不告而別，原
        告多次尋回妻子，然乙○○均不為所動，後原告得知乙○○似在外與其他不
        明男子交往，原告見雙方感情已無法挽回，乃多次要求乙○○儘速辦理離婚
        ，然乙○○仍置之不理，嗣乙○○產下一子，原告不得已始提出否認子女之
        訴，並獲勝訴判決，於該訴訟事件調查中，原告始知與乙○○通姦者，為被
        告丙○○，而被告二人之通姦犯行，亦經分別判處有期徒刑四月及三月確定
        。本件被告二人並非僅通姦，並產下一子，因乙○○離家出走，又不願辦理
        離婚，致所生之子遭法律推定為原告婚生子，使原告遭受不可抹滅之精神上
        痛苦，人格、名譽及自尊心受到極大的傷害，為此依民法第一百八十四條第
        一項、第二項、第一百九十五條第一項之規定，請求被告連帶賠償原告所受
        之非財產上損害壹佰萬元及自起訴狀繕本送達之翌日起至清償日止，按年息
        百分之五計算之法定遲延利息。
      ２丙○○雖辯稱不知乙○○已經結婚云云，惟於刑事案件中丙○○之辯護人於
        八十八年十二月一日之筆錄中稱乙○○已經結婚但沒有辦理結婚登記，可證
        丙○○已知乙○○有婚姻關係存在。
    (三)證據：提出戶籍謄本、本院八十九年度親字第五號民事判決書各一份為證，並
      請求調閱刑案件之開庭錄音帶。
二、被告方面：
    (一)丙○○部分：
      １聲明：
        (1)原告之訴駁回。
        (2)如受不利益之判決，願供擔保請准免為假執行之宣告。
      ２陳述：
        (1)丙○○與乙○○認識並發生通姦行為之前，乙○○曾多次提及尚未結婚，
          並多次出示其身分證與丙○○看其配偶欄仍為空白並無任何註記。就一般
          人而言，他人是否已婚，除相信他人所言外，其他即僅能從其身分證上配
          偶欄是否已為配偶之註記而知，然原告與乙○○之結婚，根本未至戶政機
          關辦理登記，無從自個人身分證之配偶欄得知乙○○已結婚；再退一步言
          ，如二人結婚未至戶政機關辦理登記，則除結婚之二人及參與婚禮之賓客
          外，其他任何第三人根本無從知此二人為夫妻。因此，丙○○對本件侵權
          行為，並無故意或過失。
        (2)原告與乙○○早已因感情不睦而離婚，並未有任何子女，於乙○○生下吳
          鎮宇時，尚至醫院賀乙○○生子，原告因本案所受之精神上損失，應不甚
          大，且原告與乙○○之結婚疏未至戶政機關辦理登記，第三人根本無從知
          悉渠等婚姻之有無，為此亦請法院從輕酌量。
        (3)本件通姦事件發生後，丙○○始知乙○○已經結婚，訴訟代理人始於刑事
          案件中陳述乙○○已經結婚。
    (二)被告乙○○未於言詞辯論期日到場，惟提出書狀，為如下之陳述：
      伊與原告確係於八十六年一月十八日結婚，婚後兩造同居一處後，發覺彼此之
      理念、個性及習慣諸多不合，伊因而承受極大的壓力，遂引發精神上之疾病，
      原告於此時非但未予照顧，反強烈要求與伊離婚。嗣兩造於八十七年六月一日
      簽訂離婚協議書，因雙方年紀甚輕，且兩造於結婚時並未至戶政機關為結婚登
      記，雙方為免於戶籍資料上留有紀錄而對兩造於他日之生活上造成妨礙，故協
      議不至戶政機關辦理結婚及離婚登記，原告更聲明，從此男女對外之交往及行
      為互不相干，後因伊懷孕生子，為避免他日子女之身分發生糾紛，始由雙方再
      為結婚及離婚登記，再由原告提出否認子女之訴訟，以便確認子女之身分。兩
      造婚後即因個性及習慣上之諸多不合而屢有爭吵，因此雙方感情並不深厚，故
      未生有任何子女，又於婚姻中，伊因壓力過大而致罹患精神上疾病，伊因病住
      院及治療，原告亦未盡任何照顧之實，甚而在伊罹病期間，協議離婚，原告因
      此婚姻或伊與他人通姦之情事所受之精神上損害應極輕微，且伊現今亦無任何
      工作，靠父母之幫忙始得以養育子女，為此請求法院輕予裁量。
    (三)證據：乙○○提出筆委託書、離婚協議書、原告協議書各一份為證。
三、本院依職權調閱本院八十九年度親字第五號案卷、臺灣臺北地方法院檢察署八十
    八年度偵字第一四四二六號、本院八十八年度易字第二六三二號、臺灣高等法院
    八十九年度上易字第七一三號案卷。
    理    由
一、被告乙○○未於言詞辯論期日到場，無民事訴訟法第三百八十六條所列各款情形
    ，依原告之聲請，由其一造辯論而為判決。
二、原告起訴主張：原告與被告乙○○於八十六年一月十八日結婚，婚後乙○○即無
    故離家，不告而別，其後原告得知乙○○似在外與其他不明男子交往，原告見雙
    方感情已無法挽回，乃多次要求乙○○儘速辦理離婚，然乙○○仍置之不理，嗣
    乙○○產下一子，原告不得已始提出否認子女之訴，並獲勝訴判決，於該訴訟事
    件調查中，原告始知與乙○○通姦者，為被告丙○○，而被告二人之通姦犯行，
    亦經分別判處有期徒刑四月及三月確定。被告二人通姦並產下一子，乙○○離家
    出走，又不願辦理離婚登記，致所生之子遭法律推定為原告婚生子，使原告遭受
    不可抹滅之精神上痛苦，人格、名譽及自尊心受到極大的傷害，爰依民法第一百
    八十四條第一項、第二項、第一百九十五條第一項之規定，請求被告連帶賠償原
    告所受之非財產上損害壹佰萬元及自起訴狀繕本送達之翌日起至清償日止，按年
    息百分之五計算之法定遲延利息等語。
三、被告丙○○辯稱：伊與乙○○認識並發生通姦行為之前，乙○○曾多次提及尚未
    結婚，並出示其身分證表示其配偶欄仍為空白，並無任何註記，就一般人而言，
    他人是否已婚，除相信他人所言外，其他即僅能從其身分證上配偶欄是否已為配
    偶之註記而知，然原告與乙○○之結婚，根本未至戶政機關辦理登記，無從自個
    人身分證之配偶欄得知乙○○已結婚，因此伊對本件侵權行為，並無故意或過失
    ；且原告與乙○○早已因感情不睦而離婚，並未有任何子女，於乙○○生下吳鎮
    宇時，尚至醫院賀乙○○生子，原告因本案所受之精神上損失，應不甚大，且原
    告與乙○○之結婚疏未至戶政機關辦理登記，第三人根本無從知悉渠等婚姻之有
    無，為此亦請法院從輕酌量等語。
    被告乙○○則辯稱：伊與原告婚後同居一處，發覺彼此之理念、個性及習慣諸多
    不合，伊因而承受極大的壓力，致罹患精神上疾病，原告於此時非但未予照顧，
    反強烈要求離婚，兩造嗣於八十七年六月一日簽訂離婚協議書，因雙方年紀甚輕
    ，而兩造結婚時並未為結婚登記，雙方為免於戶籍資料上留下紀錄，對兩造於日
    後生活上造成妨礙，故協議不至戶政機關辦理結婚及離婚登記，原告更聲明，從
    此男女對外之交往及行為互不相干，後因伊懷孕生子，為避免他日子女之身分發
    生糾紛，雙方始辦理結婚及離婚登記，再由原告提出否認子女訴訟，確認子女之
    身分。兩造婚後即因個性及習慣上之諸多不合而屢有爭吵，因此雙方感情並不深
    厚，故未生有任何子女，又於婚姻中，伊因壓力過大而致罹患精神上疾病，伊因
    病住院及治療期間，原告未盡任何照顧之責，甚而於期間，要求協議離婚，原告
    因此婚姻或伊與他人通姦之情事，所受之精神上損害應極輕微，且伊現今亦無任
    何工作，靠父母之幫忙養育子女，為此請求法院輕予裁量等語。
四、經查，原告主張與乙○○於八十六年一月十八日結婚，於婚姻關係存續期間，乙
    ○○與丙○○通姦，生下一子之事實，業據其提出戶籍謄本一份、本院八十九年
    度親字第五號民事判決書各一份為證，並經本院依職權調閱本院八十九年度親字
    第五號案卷、臺灣臺北地方法院檢察署八十八年度偵字第一四四二六號、本院八
    十八年度易字第二六三二號、臺灣高等法院八十九年度上易字第七一三號案卷，
    核對無訛，復為被告二人所俱不爭執，應堪採信。次查，原告主張被告二人應依
    民法第一百八十四條第一項、第二項及第一百九十五條之規定賠償其非財產上之
    損害壹佰萬元乙節，則為丙○○所拒，辯稱與乙○○發生性關係時，並不知吳佳
    分已經結婚，其並無故意或過失云云。
五、按因故意或過失不法侵害他人之權利者，負損害賠償責任，故意以背於善良風俗
    之方法，加損害於他人者，亦同；違反保護他人之法律，致發生損害於他人者，
    負賠償責任，但能證明其行為無過失者，不在此限。不法侵害他人之身體、健康
    、名譽、自由、信用、隱私、貞操，或不法侵害其他人格法益而情節重大者，被
    害人雖非財產上之損害，亦得請求賠償相當之金額，其名譽被侵害者，並得請求
    回復名譽之適當處分；不法侵害他人基於父、母、子、女或配偶關係之身分法益
    而情節重大者，準用之，民法第一百八十四條、第一百九十五條第一項、第三項
    規定，分別定有明文，又雖上揭民法第一百九十五條之規定，係總統於八十八年
    四月廿一日所公布修正之規定，惟按之民法債篇施行法第九條之規定，於債篇修
    正施行前發生者，亦適用之。次按民法第一百八十四條第一項前段所謂權利，係
    屬現行法律體系所明知確認之權利而言，茍非侵害現存法律體系所明認之權利，
    即不符合民法第一百八十四第一項前段之侵權行為要件，惟同條項後段，故意以
    背於善良風俗之方法加損害於他人者，並不限於現行法律體系所明認之權利，凡
    侵害各種保護個人之法益，均可構成；依現行民法，夫對妻或妻對夫，並無所謂
    之夫權或妻權之存在，因夫妻一方與人通姦，對於他方並不構成民法第一百八十
    四條第一項前段之侵權行為，惟夫妻之一方，之於他方有相互誠實，協力共同保
    持生活圓滿之義務，本於此種配偶關係之存在，相互之間有相互信賴之身分法益
    一存在，他人對之亦不得侵害，偶配之一方違背此種相互誠實之義務與他人通姦
    ，或他人明知其有配偶，而仍與之相姦，對於另一方之配偶，難謂非故意以善良
    風俗之方法加損害於他人，而其情亦難謂非重大，受侵害之一方，如受有財產上
    或非財產之損害，自得依民法第一百八十四條第一項後段、民法第一百九十五條
    之規定，請求侵害者，負損害賠償責任（最高法院四十一年台上字第二七八號、
    五十五年台上字第二０五三號判例意旨參照）。至於是否明知他方為有配偶之人
    ，而仍與之相姦，按諸民事訴訟法第二百七十七條舉證責任之規定，應由主張者
    負舉證之責。
六、本件乙○○明知其與原告之婚姻關係仍在存續中，而與丙○○通姦，按之前揭規
    定及說明，自應對原告所受之非財產上損害負賠償責任。至於丙○○否認明知乙
    ○○係有配偶之人，則按諸舉證責任分配原則，應由原告舉證證明丙○○明知乙
    ○○係有配偶之人，原告雖主張丙○○之訴訟代理人，亦為其刑事案件之辯護人
    ，於本院刑事庭八十八年十二月一日審判期日陳稱乙○○業已結婚云云，可證丙
    ○○明知乙○○係有配偶之人云云，惟丙○○之訴訟代理人辯稱係通姦案件發生
    後始知悉乙○○為有配偶之人等語，查從刑事案卷可知，丙○○係於八十七年五
    月間與乙○○相姦，丙○○之配偶謝榮兒於八十八年六月廿五日對渠二人提出刑
    事告訴，至八十八年十二月一日本院刑事庭審判期日，已歷一年六月餘，丙○○
    之訴訟代理人辯稱丙○○事後始知悉乙○○係有配偶之人，非無可能。且查，原
    告與乙○○之結婚，並未辦理登記，身分證之配偶欄係空白，其後因小孩身分關
    係，始同時辦理結婚、離婚登記，並由原告提起否認子女之訴，為原告所不否認
    外，並有乙○○之戶籍謄本在卷可查，雖然原告與乙○○之結婚，具備公開儀式
    及二人以上之證人，其結婚有效，然除渠等之親友或參與婚宴者外，他人難以從
    外部客觀之事實，知悉渠二人為夫妻關係，再參以原告及乙○○均陳稱二人婚後
    ，即甚少同居一處，他人實難了解渠等有婚姻關係存在，本院八十八年度易字第
    二六三二號刑事案件，係丙○○之配偶謝榮兒告訴丙○○與乙○○通姦及相姦，
    此經本院依職權調閱該刑事案卷查對無誤，因此該刑事案件並未對丙○○是否知
    悉乙○○為有配偶之人予以論斷，該刑事案件自不足以證明丙○○明知乙○○係
    有配偶之人，丙○○辯稱其不知乙○○係有配偶之人云云，尚非不可採。此外，
    原告亦無法舉證證明丙○○明知乙○○係有配偶之人而與之相姦，其主張丙○○
    依民法第一百八十四條第一項後段、第一百九十五條之規定，應對其負損害賠償
    責任，即無所據，應予駁回。另有關於原告要求調閱本院刑事庭八十八年十二月
    一日審判期日之庭訊錄音帶，因該刑事案件業已確定，依法庭錄音辦法之規定，
    該錄音帶業已除去，無法調閱，併予敘明。
七、再按人格權、人格法益或身分法益，受侵害者，得請求賠償相當之金額，民法第
    一百九十五條固定有明文，惟是否相當，應以加害行為之加害程度，及被害人所
    受痛苦，斟酌加害人及被害人之身分、經濟地位等各種情形定之（最高法院四十
    七年台上字第一二二一號、五十一年台上字第二二三號判例意參照），本件原告
    主張其因乙○○與丙○○之通姦生子，造成其精神上之重大痛苦，請求乙○○賠
    償其精神上所受之損害，雖非無據，惟如乙○○所陳，兩造於結婚後，不久即分
    居二處，更於八十七年五月間起，即已協商離婚事宜，於同年六月一日簽署離婚
    協議書，有乙○○之委託書、離婚協議書、原告之協議聲明在卷可憑，並為原告
    所不爭執，而原告於與乙○○協議離婚之時，並不知乙○○與通姦之行為，是以
    原告所受之精神上痛苦應屬非深，又參以原告為六十一年一月十八日生之人，乙
    ○○為六十一年十一月十九日生之人，年紀皆輕，應揮別此不愉快之過往，另尋
    覓幸福之將來，因此本院綜合上述各項情事，認原告之請求於貳拾萬元及自起訴
    狀繕本送達之翌日即九十年五月四日起至清償日止，按年息百分之五計算之法定
    遲延利息之範圍內，為適當而屬有理由，應予准許，而逾上開範圍之請求，則非
    屬適當而為無理由，應予駁回。
八、原告陳明願供擔保，請求宣告假執行，經核於其勝訴部分，並無不合，茲酌定相
    當之擔保金額，予以准許之；至其敗訴部分，其假執行之聲請，失所附麗，應併
    予駁回之。
九、據上論結，本件原告之訴為一部有理由，一部無理由，依民事訴訟法第三百八十
    五條第一項前段、第七十九條但、第八十五第一項但書、第三百九十條第二項，
    判決如主文。
中      華      民      國    九十      年      七      月    二十五    日
                                      民事第六庭法      官    劉坤典
右為正本係照原本作成
如對本判決上訴，須於判決送達後廿日內向本院提出上訴狀
中      華      民      國    九十      年      七      月    二十五    日
                                                法院書記官    王朝枝


司法院資訊處製作；財團法人民間司法改革基金會備份。
